臺灣高等法院刑事裁定　　　　　　　　 96年度毒抗字第138號
抗　告　人
即　被　告　甲○○
選任辯護人　徐鈴茱律師
　　　　　　柯俊吉律師
上列抗告人因違反毒品危害防制條例案件，不服台灣台北地方法
院96年度毒聲字第240號，民國96年4月13日所為送勒戒處所觀察
、勒戒之裁定，提起抗告，本院裁定如下：
    主  文
抗告駁回。
    理  由
一、原裁定意旨略以：(一)聲請意旨略以：抗告人即被告甲○○基
    於施用第二級毒品大麻之接續犯意，自民國（下同）95年11
    月間，接續在臺北市○○區○○路五段16號10樓之2住處，
    施用第二級毒品大麻數次，嗣為警於96年3月23日下午5時50
    分許，在上開住處查獲，且有第二級毒品大麻1袋（毛重30
    公克）、施用毒品器具吸食器1組及容器3只扣案，復有法務
    部調查局鑑定通知書附卷可佐，爰依毒品危害防制條例第20
    條第1項及觀察勒戒處分執行條例第3條第1項、第2項規定，
    聲請裁定將被告送勒戒處所觀察、勒戒等語。(二)經查：1.前
    揭事實業據被告於偵查中承認施用第二級毒品大麻之犯行，
    再者，法務部調查局人員於96年3月23日至被告位於台北市
    信義區○○路○段16號10樓之2住處查獲毛重約0.03公斤之
    大麻後，隨即採集被告自髮根部位延伸約6公分長度之頭髮
    ，區區送驗，經該局檢驗人員將上開頭髮洗淨除污
    後，以氣相層析質譜儀分析法檢驗結果，被告第二區段之頭
    髮呈大麻陽性反應，亦即該段檢出大麻代謝物「大麻酸」，
    濃度為56NG/MG，超出闕值50NG/MG。該局並說明頭髮分段為
    第一區塊、第二區塊及第三區塊，係頭髮由髮根部位往髮尾
    部位之生長方向，區○○○段為2公分長度，越靠近髮根越
    接近採髮日期，越遠離髮根則越遠離採髮日期。依文獻記載
    ，頭髮平均生長速度為每月1公分（0.8至1.4公分），上述
    每一區塊約略可表示平均兩個月期間的頭髮平均生長段落，
    但不同個體在不同時間其頭髮生長速度有差異性，故前述「
    平均兩個月期間」僅代表估算後的時間平均數，依採集頭髮
    日期所推算參考時間，被告頭髮呈現陽性反應之第二區段應
    為95年11月到96年1月間，有該局96年3月28日調科壹字第09
    600133290號鑑定書、鑑定人補送之檢出濃度資料及原審公
    務電話紀錄各一份在卷可稽。復參酌法務部調查局人員確於
    上述時間在被告住處扣得大麻1袋、大麻容器3只及大麻吸食
    器1具，有搜索扣押筆錄及扣押物品目錄表各一份附卷為憑
    。是被告自白施用大麻之時間、地點，既與鑑定結果之估算
    施用期間相互吻合，並有上揭扣案物品可供佐證，足見被告
    之偵訊自白已有相關書證、物證補強佐證，而與事實相符，
    應堪採信。故被告有於95年11月間接續數次施用第二級毒品
    大麻之犯行，足堪認定。2.被告嗣後雖提出其於96年4月3日
    委託中山醫學大學附設醫院所屬藥物檢測中心所做之毛髮檢
    驗報告，表示被告經採集6.4公分頭髮區○○○段進行實驗
    後，判定該三段頭髮大麻檢測均為陰性，有毛髮檢驗報告一
    份存卷可參，故聲請傳喚各鑑定人到庭作證等語。惟上述檢
    測中心所為之鑑驗，並非法院或檢察官依刑事訴訟法第208
    條囑託機關所為之鑑定，而該鑑驗報告之作成者亦未於鑑定
    前具結，表明為公正誠實之鑑定，則該檢驗報告之證據能力
    與證明力，即容質疑。又被告係於本案發生後始至該檢測中
    心進行檢驗，而毛髮檢體可能會受染髮、燙髮、洗髮次數、
    受紫外線照射程度等各項因素影響其代謝之速度，當然也有
    個體不會受上開因素影響，但有影響的話，經染燙後之頭髮
    ，尤其是經漂白後再行染髮之情形，易降低被檢出毒品反應
    之可能性，有本院詢問前述法務部調查局鑑定人李俊德之公
    務電話紀錄一紙在卷供參。而被告所提之檢驗報告鑑定人張
    耀仁助理教授於報紙發表之言論亦表示：吸食同份量之毒品
    ，黑髮者被檢出之毒品含量會高於棕色頭髮者，棕色頭髮者
    又高於白色頭髮者（見辯護人提出之簡報資料）。可見施用
    毒品者可以染燙、尤其以漂成較淺顏色等方式（當然可再染
    回其他顏色），降低被驗出毒品反應之機率，故於案件曝光
    後始採集檢體送驗，此等檢驗報告能否反應案發時之真實狀
    況，尚值懷疑。況法務部調查局使用之鑑定方法係檢測大麻
    代謝物—大麻酸，與被告事後提出之檢驗報告判斷之代謝物
    標的相同，由此益見法務部調查局之鑑定報告並無違誤。至
    本件案發時採集送往法務部調查局檢驗之檢體，因檢驗項目
    眾多已使用殆盡，亦有前述公務電話紀錄一紙在卷可查，故
    原審認為亦無重行鑑定之必要。3.被告雖於96年3月23 日、
    同年4月2日調查局詢問時陳稱：EVONE來家裡時，有人拿出
    內裝大麻之玻璃罐和吸食器，大家共同吸食，我不抽煙，所
    以沒有去吸，但當時那些朋友曾對著我吐大麻煙，叫我吸進
    去。可能是EVONE等人連續3、4天到信義路住所和我們聚會
    ，每天都抽大麻，我連續幾天吸到大麻煙，檢驗濃度才會比
    較高等語；其選任之辯護人亦具狀辯稱被告係被動吸到二手
    煙云云。但辯護人提出吳雅雪、林克亮、陳素琴、張耀仁合
    著之「濫用藥物之毛髮檢驗」文中提到，除古柯鹼外，藉由
    毛髮清洗步驟都能有效排除被動暴露之非吸毒者。而張耀仁
    於前述剪報中亦表示：國外流行煙吸類毒品，如古柯鹼，這
    種情形可能會如二手煙般，讓沒吸的人頭髮上也沾上毒品，
    不過國內敢公然在公共場所吸毒之民眾極少，沒有這種困擾
    。本案法務部調查局於鑑定毛髮前，有進行清洗除污工作，
    且被告係在住家而非公共場所接觸到大麻，均已如前述，故
    本件當可排除被告係「被動」經由空氣接觸到二手大麻煙之
    可能。再參酌被告頭髮檢出之濃度為56NG/MG，胡自雄檢出
    之濃度為52NG/MG，均超出闕值50NG/MG，且頭髮毒品檢驗係
    檢驗長期或習慣性施用毒品為目的，對於偶發性吸食者可能
    無法檢出，有前述鑑定報告存卷可考，顯見被告應有持續相
    當時間施用第二級毒品大麻。又被告若係在全然不知之情況
    下被動暴露在有大麻煙氣之環境下，理應無法從洗淨之頭髮
    驗出高於闕值之大麻代謝物反應，縱因個體因素可以驗出，
    濃度亦應較低。惟被告受檢驗時有染成棕髮之情形，有照片
    二張在卷可稽，其頭髮能檢出毒品反應之機率，已較未染髮
    者為低；但鑑定結果其濃度卻較自承於同時、地有吸食大麻
    之胡自雄更高，更可反證被告辯稱係被動吸到二手煙云云，
    顯與事實不合。縱認被告於調查局所言屬實，但大麻煙氣並
    非全然無味，被告亦自承知悉友人與胡自雄拿出器具吸食大
    麻煙，則其若無意吸食，理應儘速迴避，惟其卻仍在現場留
    置，並於友人對其吐煙氣時予以吸入，甚至連續三、四天均
    未迴避，停留該處任己持續吸入大麻煙氣，此舉實已與故意
    吸入大麻煙氣之行徑無異，故被告上開辯解，顯不足採。而
    依毒品危害防制條例第20條第1項及觀察勒戒處分執行條例
    第3條第1項規定，裁定將被告應送勒戒處所施以觀察、勒戒
    等語。
二、抗告意旨略以：(一)國內目前所利用之毛髮檢驗技術，客觀上
    實尚處於發展之階段，檢驗理論、判定標準、操作流程等較
    諸尿液檢驗技術均未成熟完備，抗告人於96年4月3日委託中
    山醫學大學附設醫院所屬藥物檢測中心，對抗告人之毛髮檢
    體進行大麻濃度檢驗，採取與調查局報告相同之檢測方法，
    結果判定為陰性反應，而原裁定略以委託鑑定報告未經具結
    等理由，認無重行再為鑑定必要，實有違誤。(二)法務部調查
    局所利用之「毛髮」檢驗技術，並無毒品危害防制條例 (
    下稱本條例)授權訂定之相關「檢驗作業準則」、「實驗室
    設置標準」等子法存在，違反「罪刑明確性原則」，且法務
    部調查局憑何依據認定毛髮檢驗之標準閾值為「50pg/mg」?
    設立之依據與理論基礎為何？依據《濫用藥物尿液檢驗作業
    準則》第15條規定，尿液經初步檢驗大麻代謝物濃度若高於
    50ng/ml之法定閾值者判定為「陽性」; 同準則第18條規定
    ，尿液經確認檢驗大麻代謝物濃度高於15ng/ml之法定閾值
    者，判定為「陽性」，毛髮檢驗既無同樣本條例授權之「檢
    驗作業準則」，則法務部調查局憑何依據認定毛髮檢驗之標
    準閾值為「50pg/mg」? (三)法務部調查局在進行抗告人「毛
    髮」檢驗前，有無踐行排除外部污染之清洗步驟? 按「毛髮
    」檢驗最受爭議之議題，通常發生在週遭有人吸食毒品，導
    致毒品煙霧之微粒分子附著在非吸毒者毛髮上，即所謂毛髮
    之外部污染 (俗稱二手煙問題)，故在進行毛髮檢驗前，即
    有需要針對毛髮檢體進行特定清洗步驟。又法務部調查局於
    進行毛髮檢驗時，有無將「染髮」因素列入考量，亦會影響
    檢測之準確度。(四)法務部調查局從事毛髮檢驗有無一套「標
    準作業流程」? 有無充足之檢驗投備? 檢驗員專業能力與實
    務經驗是否足夠? 按毛髮中毒品濃度通常少於尿液之濃度，
    尤其是大麻在「毛髮」中濃度更為微量，故需要進行實驗技
    術之提升，並選擇靈敏度較高之毛髮檢驗儀器加以分析，故
    該局有無類似「尿液」檢驗之「標準作業流程」存在，例如
    對於檢體有特定之監管作業程序，以避免毛髮檢體在受檢過
    程中受到「惡意調換」或「過失污染」，影響檢驗結果之真
    實性與正確性。(五)查本案既無任何急迫事由存在，惟原裁定
    法院卻於96年4月12日接受檢察官觀察勒戒聲請之分案後，
    僅於4月13日電話口頭詢問鑑定員李俊德，隨即於次日做出
    裁定，按正確之調查證據程序，應係依法傳喚張耀仁助理教
    授與胡仕雄科長到庭陳述鑑定意見；復以，鑑定員李俊德於
    4月l3日答覆原裁定法院之口頭詢問時，未經具結，該鑑定
    意見無證據能力。(六)查法務部調查局係同時對抗告人進行「
    尿液」與「毛髮」檢驗，而依據本條例第33條之1第2項，針
    對法務部調查局執行濫用毒品「尿液」檢驗機構之設置標準
    ，授權《行政院衛生署訂定政府機關濫用藥物尿液檢驗實驗
    室設置標準》，明確規範「尿液檢驗人員之應備資格」、「
    實驗室硬體設施之條件」、「檢驗報告之應備格式」等；另
    本條例第33條之1第3項，則針對「尿液」檢驗之標準作業流
    程，授權行政院衛生署訂定《濫用藥物尿液檢驗作業準則》
    ，明確規範「尿液檢體之監管程序」、「分析方法與步驟」
    、「檢驗結果之判定標準」等，故抗告人「尿液」檢驗部分
    ，乃透過依法定基準所設檢驗機構，按照法定之檢驗步驟輿
    判定標準進行檢驗，應屬可採。(七)台灣台北地方法院檢察署
    於96年4月2日通知抗告人至法務部調查局北區機動工作組，
    就施用二級毒品部分進行偵訊，當日曾提示該局「毛髮」檢
    驗報告供抗告人閱覽，然該份報告內除載明抗告人呈現陽性
    反應外，並未記載抗告人大麻含量之濃度數值；而該局檢驗
    員李俊德於原裁定法院96年4月13日電話詢問時，傳真之毛
    髮檢驗結果卻有「甲○○H2：閾值56」之記載，惟該局「正
    式」之毛髮檢驗報告也僅載明抗告人呈現陽性反應外，並無
    記載抗告人實際之閾值，則同樣之毛髮檢驗卻有三種版本，
    該局究竟以何一版本為準？不僅有誤導原裁定法院之嫌，亦
    使原法院不當認定事實之違誤。(八)毛髮檢驗雖完整保存受檢
    者之吸毒歷程，惟倘受檢者毛髮檢體之末段呈現陽性其餘無
    之，則表示受檢者僅相當期日前曾吸食毒品，往後即無，顯
    見抗告人對於大麻並無依賴，亦無成癮性，實無送觀察勒戒
    之必要，懇請鈞院衡量上情，撤銷原裁定云云。
三、經查：
  (一)按犯毒品危害防制條例第10條之罪者，檢察官應聲請法院裁
    定，令被告入勒戒處所觀察、勒戒，其期間不得逾2月，同
    條例第20條第1項定有明文。
  (二)本件抗告人即被告甲○○於96年3月24日經調查局北機組採
    集自髮根部位延伸約6公分長度之頭髮，區區送驗
    ，並將上開頭髮洗淨除污後，以氣相層析質譜儀分析法檢驗
    結果，被告第一、三區段頭髮雖呈毒品陰性反應（含安非他
    命類、愷他命類、大麻類），惟其第二區段之頭髮則呈大麻
    類陽性反應，檢出大麻代謝物「大麻酸」，濃度為56pg/mg
    （原裁定誤植為50NG/MG），據此推斷被告於95年11月間至
    96年1月間有施用第二級毒品大麻犯行，此有法務部調查局
    96年3月28日調科壹字第09600133290號鑑定書（含毛髮分段
    分析檢驗結果）附於偵查卷內可稽。核與被告於96年3月24
    日偵查中所自白稱有斷斷續續施用第二級毒品大麻一節相符
    ，復有96年3月23日在被告住處（即被告與友人胡自雄位於
    台北市○○區○○路5段16號10樓之2之共同住處）所搜得之
    毒品大麻1袋、大麻容器3只及大麻吸食器1具等物扣案可為
    佐證，足證被告確有施用第二級毒品大麻犯行無訛。被告雖
    於原審及抗告意旨中均辯稱：未有直接施用大麻，是吸到二
    手煙云云。惟此與被告上開在偵查中所自白稱有直接施用毒
    品大麻一節，並不相符；且本件係以毛髮鑑定方法實施毒品
    反應檢測，原則上已排除施用二手煙可能導致誤判之情形，
    業據原審於理由中詳予論述（見原裁定理由五）；再參以被
    告未能提出其係因與施用大麻毒品之他人共處一室而施用二
    手煙之積極證據，其所辯稱係因友人至家人作客而暴露大麻
    煙霧環境致呈毒品陽性反應一節，自非可採。
  (三)抗告人雖又提出其於96年4月3日自行至中山醫學大學附設醫
    院藥物檢測中心，以同一方法檢測毛髮之檢驗報告呈毒品陰
    性反應，而辯稱其並未施用大麻云云。然查：被告自行檢測
    之採樣日期為96年4月3日，距上述調查局北機組所採樣之96
    年3月24日已達10日之久（自行採樣之96年4月3日不算入）
    ；而毛髮檢體可能會受染髮、燙髮、洗髮次數、受紫外線照
    射程度等各項因素影響其代謝之速度，當然也有個體不會受
    上開因素影響，但有影響的話，經染燙後之頭髮，尤其是經
    漂白後再行染髮之情形，易降低被檢出毒品反應之可能性，
    有原審詢問前述法務部調查局鑑定人李俊德之公務電話紀錄
    一紙在卷供參（見原審卷第4頁）；及被告所提之檢驗報告
    鑑定人張耀仁助理教授於報紙發表之言論亦表示：吸食同份
    量之毒品，黑髮者被檢出之毒品含量會高於棕色頭髮者，棕
    色頭髮者又高於白色頭髮者（見原審卷第69頁被告所提出之
    簡報資料）。可見施用毒品者確可以將毛髮染燙，尤其以漂
    成較淺顏色等方式（當然可再染回其他顏色），以降低被驗
    出毒品反應之機率，據此，被告於案件曝光10日以後採樣之
    毛髮雖經送驗未呈大麻類毒品陽性反應，自不足為其有利之
    佐證。上開中山醫學大學附設醫院藥物檢測中心鑑定報告不
    足採為有利被告之認定，已如上述，則無再傳喚該該鑑定報
    告之鑑定人張耀仁助理教授作證之必要甚明，抗告意旨猶以
    此指摘原審未依其聲請傳訊張耀仁助理教授，自不足採。
  (四)又本件係於96年3月23日經調查局北機組持原審法院之搜索
    票搜索被告與其友人胡自雄之上址共同住處而當場查得大麻
    毒品，被告於翌日（同年月24日）檢察官訊問時同意採集其
    毛髮為毒品反應檢測，於同年4月2日再至調查局北機組製作
    調查筆錄，經提示該局鑑定書，被告亦陳稱：對採樣程序沒
    有異議等語，有上開調查局北機組調查筆錄2份、檢察官訊
    問筆錄1份附於偵查卷內可稽。且該局進行鑑驗前有將頭髮
    清洗乾淨，亦經原審向調查局本案毛髮鑑定人李俊德以電話
    確認無誤，有原審公務電話紀錄一紙在卷可稽（見原審卷第
    4 頁），抗告意旨猶再爭執本案毛髮之採樣程序是否合法、
    標準作業程序為何、送鑑毛髮是否有清洗等問題，並無意義
    。又依毒品危害防條例所為觀察勒戒程序為保安處分之一種
    ，其立法用意在為預防毒品氾濫，而用矯治、治療等方式，
    幫助吸毒者戒絕毒癮，基此教育刑思想所採取之措施，其程
    序自有別於一般刑事審判程序，法院於裁判過程中已盡合理
    之調查程序，足認受處分人有施用毒品之事實即可；原審就
    本案被告之送鑑毛髮於鑑驗前是否有經清洗一節，乃以電話
    查詢方式向本案毛髮鑑定人即調查局人員李俊德確認已經清
    洗，並製作公務電話紀錄，並無不妥；且鑑定人員李俊德乃
    有鑑定專業之公務人員，其依法接受本案之專業鑑定並出具
    鑑定公文書，自無故意以不實報告栽贓誣陷被告之可能，原
    審採信上開調查局鑑定報告以為被告有施用第二級毒品大麻
    之佐證，並無不當。抗告意旨未具體指明本案送鑑程序及鑑
    定報告有何瑕疵或不可採信之處，徒以原審未依其聲請傳喚
    調查局科長張胡仕雄到庭為證而指摘原裁定不當，亦不足採
    。
  (五)又對疑似施用毒品者，以採集尿液送驗方式確認是否有施用
    毒品犯行，因為較為簡便，且取得最易、毒品含量高，而為
    最通常可見之方法。惟因尿液之代謝作用較快，其準確度自
    然較低，故實務上有必要時則以採集毛髮鑑驗為方法，近年
    已非少見，本案亦係以此為鑑驗方法。而毛髮鑑驗方式雖較
    為準確，然為免誤判，調查局為毛髮鑑驗時仍設閾值「50pg
    /mg」為範圍，對受鑑人已然從寬，而本案被告其第二段毛
    髮（即代號"H2"）之大麻類鑑定值為56pg/mg（見原審卷第5
    頁調查局傳真），已超出上開閾值範圍，故鑑定機關判定為
    大麻類陽性反應，原審以此而推認被告有施用第二級毒品大
    麻行為，自屬有據；且此閾值範圍之設定，乃調查局基於其
    專業及設備之考量所採之統一標準，並非特別針對單一被告
    而設，抗告意旨猶爭執閾值為何設定為50pg/mg、鑑定報告
    為何有三種版本且未載明濃度等問題，實屬無稽，不足憑採
    。
  (六)抗告意旨又再稱：被告僅於相當期日前曾吸食毒品大麻，已
    近半年未再吸用，無成癮性，無施以觀察、勒戒必要云云。
    然按毒品危害防制條例第20條所規定施用毒品者應受觀察、
    勒戒處分，其目的係為依法定程序確認吸毒者有無成癮，以
    幫助其戒絕毒癮而維護國民身心健康，被告既有上開施用第
    二級毒品大麻犯行，即應依法受觀察、勒戒處分，自與其本
    身認為自己是否成癮無關，被告以此置辯，顯不足採。
四、綜上，被告確有施用第二級毒品大麻之行為，洵堪認定，原
    審以被告有施用第二級毒品大麻犯行，依毒品危害防制條例
    第20條第1項，觀察勒戒處分執行條例第3條第1項，裁定被
    告應送勒戒處所觀察、勒戒，核無不當。被告猶執前詞提起
    本件抗告，並無理由，應予駁回。
據上論斷，依刑事訴訟法第412條，裁定如主文。
中　　華　　民　　國　　96　　年　　5　 　月　　3　  日
　　　　　　　　　刑事第十七庭  審判長法　官  趙功恆
      　　　　　　　　　　　　　　　　法  官  高明哲
　　　      　　　　　　　　　　　　　法  官  孫惠琳
以上正本證明與原本無異。
不得再抗告。
                                      書記官  魏汝萍
中　　華　　民　　國　  96　　年　　5　 　月　　3　　日
